臺灣臺南地方法院家事裁定　　　　　　　96年度家抗字第62號
抗　告　人　財政部國有財產局台灣南區辦事處台南分處
法定代理人　甲○○
相　對　人　台南縣學甲鎮農會
法定代理人　陳永豐
上列抗告人因與相對人間就被繼承人陳有利選任遺產管理人事件
，對於本院96年度財管字第65號裁定提起抗告，本院裁定如下：
    主      文
抗告駁回。
抗告程序費用新臺幣壹仟元由抗告人負擔。
    理      由
一、按先順序繼承人均拋棄其繼承權時，由次順序之繼承人繼承
    ；其次順序繼承人有無不明或第四順序之繼承人均拋棄其繼
    承權者，準用關於無人承認繼承之規定；又繼承開始時，繼
    承人之有無不明者，由親屬會議於一個月內選定遺產管理人
    ，並將繼承開始及選定遺產管理人之事由，向法院報明；第
    1178條所定之期限屆滿，無繼承人承認繼承時，其遺產於清
    償債權，並交付遺贈物後，如有賸餘，歸屬國庫；無親屬會
    議或親屬會議未於第1177條所定期限內選定遺產管理人者，
    利害關係人，得聲請法院選任遺產管理人，並由法院依前項
    規定為公示催告，民法第1176條第6項、第1177條、第1185
    條及第1178條第2項分別定有明文。
二、本件相對人即原審聲請人台南縣學甲鎮農會於原審法院聲請
    意旨略以：被繼承人陳有利（男，民國○○年○月○日生，身分
    證統一編號：Ｚ000000000號，生前最後處所：台南縣學甲鎮
　　三慶里紅茄110號之3）分別於民國87年7月28日、87年11月
　  27日向聲請人借款新台幣（下同）1,500,000元、700,000元
    ，然被繼承人即債務人陳有利於95年11月9日死亡，被繼承
    人之繼承人均拋棄繼承，為保障聲請人即債權人之權益，爰
    依法聲請選任被繼承人陳有利之遺產管理人等語。
三、原審法院裁定以：
(一)相對人主張之上開事實，業據提出本院91年度執字第29266號
  債權憑證影本乙紙、95年繼字第2467號拋棄繼承准予備查函乙
  紙為證，復經本院依職權調取本院95年度繼字第2467號卷宗審
  閱屬實，是相對人之主張，堪信為真實。又被繼承人陳有利之
  繼承人均已聲明拋棄繼承權，又未準用民法第1177條規定選定
  遺產管理人，而相對人為被繼承人之債權人，故相對人以利害
  關係人聲請選任被繼承人之遺產管理人，核無不合，應予准許
  。
(二)被繼承人陳有利並無任何繼承人，且未準用民法第1177條之規
  定選定遺產管理人，被繼承人陳有利之遺產，將於清償債權、
  交付遺贈物後，歸屬國庫，則職司國有財產管理之有關機關自
  係最為適合擔任遺產管理之人，況上開機關就遺產管理之有關
  法律程序亦相當熟悉；且經本院函詢被繼承人陳有利之子女郭
  福生、陳文惠、陳信宇、陳昌益、陳富進，渠等均具狀陳明無
  意願擔任被繼承人陳有利之遺產管理人，足徵被繼承人陳有利
  之原繼承人對被繼承人陳有利遺產之處置已漠不關心。茲相對
  人本於利害關係人身分聲請選任遺產管理人，為使被繼承人陳
  有利遺產之處置順利進行，本院認選任財政部國有財產局台灣
  南區辦事處台南分處為被繼承人陳有利之遺產管理人乃屬適當
  。
四、本件抗告意旨略以：
(一)被繼承人陳有利已於95年11月9日死亡，被繼承人之繼承人均
  拋棄繼承，且具狀陳明無意願擔任被繼承人陳有利之遺產管理
  人，衡諸一般常情，被繼承人陳有利之法定繼承人之所以聲明
　拋棄繼承，不外乎被繼承人之遺債大於遺產，有破產之虞。審
  究本案，相對人為台南縣學甲鎮農會，係被繼承人陳有利之債
  權人，其亦提出鈞院91年度執字第29266號債權憑證影本1紙為
  證，足見被繼承人陳有利遺有債務存在，且有遺債大於遺產之
  虞；再者，人性戀財，若被繼承人果真留有其他遺產，其繼承
  人豈會拋棄繼承？因之被繼承人陳有利極有可能屬於遺債大於
  遺產。
(二)依司法院74年10月15日（74）院台廳一字第05786號函示以：
  「嗣後各地方法院受理有關無人承認繼承遺產管理事件時，．
  ．．因此類拋棄繼承事件，多屬遺債大於遺產，形同破產，儘
  量避免選任國有財產局為遺產管理人。．．．」以及財政部國
  有財產局91年2月27日臺財產局接字第0910004982號函轉司法
  院秘書長90年12月20日 (90)秘台廳民一字第30224號函示「檢
  送司法院秘書長90年12月20日 (90)秘台廳民一字第30224號函
  影本乙份，司法院秘書長已轉知台灣高等法院等，請各法院受
  理有關無人承認繼承遺產管理人事件時宜注意依財政部修正之
  代管無人承認繼承遺產作業要點及該院74年10月15日 (74)院
  台廳一字第05786號函辦理」，而本案可能屬於遺債大於遺產
  ，依上開司法院函示應儘量避免選任國有財產局為遺產管理人
  ，原裁定之選任實有不當。
(三)抗告人因係國庫之財產管理機關，而國庫對於無人承認繼承之
  遺產向有期待權，因之，以被繼承人陳有利遺債大於遺產之情
  形，則選任抗告人為遺產管理人將耗費之人力、時間實難以金
  錢衡量；且管理期間所需之花費亦由國庫代為墊付，若結果落
  得其遺產不足以清償，不僅國庫利益受損，更造成浪費國家資
  源於少數特定人之不公現象。
(四)遺產管理人之職務，民法第1179條已明文規定，因之拋棄繼承
  之繼承人並非不可擔任遺產管理人，且法亦無明文禁止。被繼
  承人遺債既大於遺產，且因被繼承人之最近親屬較清楚被繼承
  人之遺產、債權人，如由其擔任遺產管理人確能收事半功倍之
  效。審酌本案之情形，被繼承人陳有利之債權債務關係，以及
  印鑑、產權等重要文件應屬其配偶、子女或其他最近親屬最為
  知悉，且目前應仍由其等保管，就該債務必較抗告人明瞭，就
  適任與否加以考量，除其配偶、子女或其他最近親屬外，實不
  作第二人想。為此提起本件抗告，請廢棄原裁定。
五、經查：
(一)本件相對人主張之前開事實，業據其提出台灣台南地方法院債
  權憑證、本院95年度繼字第2467號拋棄繼承准予備查公告 (均
  影本)附於原審卷可稽，揆諸前開說明，其自係被繼承人之利
  害關係人，從而，相對人以其為利害關係人聲請選任被繼承人
  之遺產管理人，自屬有據。
(二)抗告人對原裁定提起抗告，主要係以司法院74年10月15日（74
  ）院台廳一字第05786號之函示為依據。惟司法院前述函示，
  僅謂儘量避免選任抗告人為遺產管理人，並非謂不得選任其為
  遺產管理人，此無非著眼於國有財產之考量，對於法院並無拘
  束力。又被繼承人生前之債權債務關係及有關產權證明文件，
  抗告人本得依其他方式獲悉或取得；另有關之印鑑，抗告人亦
  得依舉證責任分配方式辨識其真偽，於其管理遺產上並無困難
  ，而上開文件資料被繼承人之親屬未必最為知悉。且被繼承人
  之全體繼承人拋棄繼承，已無利害關係，且經原審法院函詢被
  繼承人之繼承人郭福生、陳文惠、陳信宇、陳昌益、陳富進有
  無擔任遺產管理人之意願，渠等均表示不願擔任被繼承人陳有
  利之遺產管理人，此有陳報狀1件附於原審卷可按，是如選定
  渠等擔任遺產管理人，難期將來執行職務能克盡職守，公正客
  觀，以善盡管理人之職務；為期公正，實不宜選任彼等為遺產
  管理人。抗告意旨主張繼承人對於被繼承人生前之債權債務關
  係最為知悉，且相關印鑑、重要證件、產權證明等目前仍在家
  屬保管中，故就適任與否加以考量，應以被繼承人之最近親屬
  為遺產管理人最適當云云，自無可取。
(三)再者，被繼承人之遺產，於遺產管理人完成清償債權並交付遺
  贈物等清算程序前，是否有賸餘，無從知悉。且依上述說明，
  各順序之繼承人均拋棄繼承者，其剩餘財產歸屬國庫，而抗告
  人為國庫之綜理機關，為國有財產法第9條第2項所明定，其備
  有財產管理之專才，雖其經費支出屬國家資源，但保護無人繼
  承財產之債權人之權利，亦屬政府之義務。於遺產管理人指定
  之實際運作，仍認選任國有財產局為遺產管理人較為妥適。是
  抗告意旨所稱：本件既有遺債大於遺產之虞，若選任抗告人為
  遺產管理人，抗告人仍須盡善良管理人之責任為其管理遺產、
  處理債務問題，其間所將耗費之人力、時間實難以金錢衡量；
  且管理期間所須之花費亦由國庫代為墊付，不僅國庫利益受損
  ，更造成浪費國家資源於少數特定人之不公現象云云，亦無可
  採。
(四)綜上所述，原審法院指定抗告人為被繼承人之遺產管理人，經
  核並無不合，抗告意旨復未述明原裁定選任其為被繼承人之遺
  產管理人有何違法或其他不當之處，其提起抗告，聲明廢棄原
  裁定，非有理由。
六、據上論結，本件抗告為無理由，依非訟事件法第21條第2項
    、第46條，民事訴訟法第495條之1第1項、第449條第1項、
    第95條、第78條，裁定如主文。
中　　華　　民　　國　　96　　年　　9 　　月　　27　　日
                  家事法庭 審判長 法　官　鍾宗霖
                                  法　官　鄭彩鳳
                                  法　官  林富郎
以上正本係照原本作成。
抗告人如不服本裁定，僅得於本裁定正本送達後10日內以適用法
規顯有錯誤為理由，向本院提出再抗告狀（須附繕本一份及繳納
再抗告裁判費新台幣1000元），並經本院許可後始可再抗告。
中　　華　　民　　國　　96　　年　　9 　　月　　27　　日
                                  書記官　劉毓如
